【裁判字號】    92,上更(二),134
【裁判日期】    920415
【裁判案由】    偽造文書
【裁判全文】
臺灣高等法院刑事判決                      九十二年度上更（二）字第一三四號
    上訴人  即
    自  訴  人  乙○○
                丙○○
    共      同
    代  理  人  甲○○律師
    被      告  戊○○
    選任辯護人  廖威淵律師
右上訴人，因自訴被告偽造文書案件，不服臺灣桃園地方法院八十五年度自字第七十
六號，中華民國八十六年三月六日第一審判決提起上訴，經判決後，由最高法院第二
次發回更審，本院判決如左：
    主      文
原判決關於戊○○部分撤銷。
戊○○行使偽造私文書，足以生損害於公眾及他人，處有期徒刑伍月，如易科罰金，
以參佰元折算壹日。
    事      實
一、緣戊○○與乙○○、丁○○為兄弟，其三人與丙○○、庚○○共五人，於民國（
    下同）七十六年三月間集資新台幣（下同）二百萬元，其中登記之出資額戊○○
    、丁○○、乙○○各為五十萬元，庚○○、丙○○各為二十五萬元，嗣於七十六
    年四月九日，經核准設立登記華連機械有限公司（下稱華連公司），其五人並為
    公司之股東，並共推戊○○為董事長，對外代表公司。詎戊○○為謀奪乙○○、
    丙○○之股權，竟於八十二年七月五日，未經乙○○、丙○○之同意，亦未依法
    定程序，委由不知情之會計師謝醒醉盜用乙○○、丙○○存放在公司之印章，蓋
    於偽造之華連公司股東同意書上，表示原股東乙○○同意將出資五十萬元，讓由
    戊○○承受、原股東丙○○出資二十五萬元，讓由辛○○承受，且於同日以戊○○、庚○○、丁○○、己○○、辛○○全體股東名義重新訂立製作華連公司章程
    ，將公司股東改為戊○○、丁○○、己○○、庚○○、辛○○，資本總額由二百
    萬元改為五百萬元，記載戊○○出資四百萬元、丁○○、己○○、庚○○、辛○○各出資二十五萬元，本公司置董事長一人，推定戊○○為董事長，對外代表本
    公司，並於八十二年七月十日以華連公司董事戊○○名義制作華連公司變更登記
    申請書，記載因股東出資轉讓及增加資本參佰萬元整，經全體股東同意修改章程
    ，檢具有關書件並附繳登記費柒佰伍拾元，執照費貳仟元，請准予變更登記換發
    執照等不實之事項，連同上述偽造之華連公司股東同意書及重新訂立製作之華連
    公司章程持向台灣省政府建設廳申請公司變更登記換發執照，使承辦公務員將不
    實事項登載於職務上所掌之公文書，足以生損害於乙○○、丙○○及台灣省政府
    建設廳對公司管理之正確性。
二、案經乙○○、丙○○向原審法院提起自訴。
    理      由
一、訊據被告戊○○於原審及本院前審矢口否認有何偽造文書等犯行，辯稱略以：自
    訴人二人均係華連公司之掛名股東，實際上並未出資，當初是為湊足公司法上規
    定之股東人數，所以才由自訴人二人與其弟丁○○與丁○○之妻庚○○擔任掛名
    之人頭股東，華連公司事實上是其一人所有，且上述掛名股東四人於華連公司成
    立時已概括授權被告得為股東名義或出資額撤銷變更，被告依該授權自得將自訴
    人掛名股東變更為第三人，被告殊無觸犯偽造文書云云。惟查自訴人乙○○、丙○○均否認其係掛名股東，且乙○○就其如何為幫助被告而籌組華連公司及支撐
    華連公司渡過經營之困難等情，迭於原審指陳甚詳。證人庚○○於原審證稱公司
    籌組的事是交由乙○○處理；證人丁○○於原審證稱：七十六年間戊○○經商失
    敗，伊母親會商兄弟欲助其東山再起，當時資金籌措事由乙○○想辦法，伊未出
    資只是出名義擔任股東，至於公司經營籌措資金來源伊不清楚，伊只知道拿身分
    證予乙○○辦理入股用等語；且被告之母親吳凸桔於原審證稱：以戊○○當年的
    經濟情況根本不可能有錢開公司，應該都是乙○○在想辦法籌湊的，當時乙○○
    之所以在想辦法籌錢組公司，就是想和戊○○合夥股東開公司，才會去辦理公司
    肌於原審證稱：被告當年因不用心做生意才失敗的，後其妻子也離家出走，戊○○為找尋其妻更無心經營，連小孩都養不活，才由我母親帶回扶養，且相關的生
    活費用都是乙○○在負擔，據我所知籌組公司的事也是乙○○建議的等語（見原
    審第一卷八十五年八月二十七日筆錄）；被告之弟林承岳在原審證稱：依據大哥
    戊○○當時財務相當困難，曾聽母親說丙○○姊妹領有撫卹金，有拿錢出來購買
    公司用之物品，丙○○有拿錢出來，但拿多少我不清楚云云（見原審第二卷八十
    五年十二年九日筆錄），在本院上訴審證稱：連華公司是戊○○等人共同組成，
    據我母親說丙○○有出資，但出資多少我不知道等語（見本院上訴審八十六年八
    月二十五日筆錄）；自訴人丙○○之母親陳俞如（更名前原名為周陳含笑）於本
    院上訴審證稱：當時我大女兒丙○○說要開公司，乙○○也有來說服我，之前我
    與戊○○在西餐廳談過，看他很誠懇，我才同意投資二十五萬元，我直接拿十萬
    元交給戊○○，過幾天又交十一萬給戊○○，再過一段時間交四萬給林榮欽，均
    是我親手交給戊○○，我女兒、乙○○也在場云云（見本院上訴審八十六年六月
    二十三日筆錄）。證人庚○○（現改名劉炤蘭）、丁○○雖於本審證稱：其等沒
    有出資，均係掛名股東等語，但亦均證稱：公司設立之初沒有講到股東有無授權
    被告可變更登記之事云云，且證人丁○○更證稱：乙○○、丙○○有無出資，我
    不知道等語。又綜觀證人吳凸桔與曾任職於華連公司杜義順之錄音帶內容全文述
    及自訴人乙○○如何籌組華連公司以助被告戊○○東山再起，又如何於被告戊○○經營不善下親自參與公司營運積極爭取業務而使公司得以轉虧為盈，嗣又於何
    情形下離職等情，亦有該錄音帶譯文全文可稽。綜合上述各證人之供述及上開錄
    音帶譯文全文相互以觀，顯見當時被告戊○○因經商失敗，由乙○○出面籌組華
    連公司，並籌措資金。被告所辯公司資金全為其個人所有，其他股東均為掛名股
    東，並非事實。且八十二年初被告與自訴人乙○○為清算，雙方合意，由自訴人
    取得房屋兩棟及汽車，此有原審卷附之台北地方院檢察署八十四年度偵續字第四
    ０八號不起訴處分書所載可佐。果自訴人僅為掛名股東，被告豈可能讓其分配財
    產？雙方又何須清算分配盈餘？凡此均足以證明自訴人確為公司之實際出資股東
    ，被告所辯自訴人僅係掛名云云，不足採信。又本件變更華連公司股東之所有文
    件上之自訴人之印章，均係公司設立當時即留存於被告處所保管，此為自訴人與
    被告所是認。雖被告與自訴人有前開清算之事實，但自訴人與被告並無退股之合
    意，被告擅自為事實欄所載行為，自為法所不許。被告所為並有台北市政府建設
    局華連公司案卷影本一本在卷可稽，被告右揭罪證明確，犯行洵堪認定。
二、被告未經自訴人同意，利用不知情之會計師謝醒醉偽造自訴人名義之華連公司股
    東同意書，連同上述重新訂立製作之華連公司章程、內容不實之華連公司變更登
    記申請書，持向台灣省政府建設廳申請公司變更登記換發執照，使承辦公務員將
    不實事項登載於職務上所掌之公文書，足以生損害於乙○○、丙○○及台灣省政
    府建設廳對公司管理之正確性，係犯刑法第二百十六條、第二百十條之行使偽造
    私文書及刑法第二百十四條之使公務員登載不實文書罪之間接正犯，其盜用印文
    為偽造私文書行為之一部份，偽造私文書之低度行為應為行使之高度行為所吸收
    ，均不另論罪，所犯之上開二罪間有方法結果之牽連關係，應從一重之行使偽造
    私文書罪處斷。又被告僅於華連公司股東同意書上盜用自訴人印文，而於華連公
    司變更登記申請書及華連公司章程上並無盜用情事，自訴人認被告亦有盜用其印
    文於各該文件上，尚屬誤會，併此明。
三、原審疏未詳查，以被告縱令變更股東名義，實際上未違反與自訴人間合意之本意
    ，並無犯罪之故意，諭知被告戊○○無罪，自有未合。自訴人上訴意旨執此指摘
    原判決此部份不當，為有理由，自應由本院將原判決關於被告戊○○部分撤銷，
    審酌被告品行、犯罪之動機、目的、手段、犯罪所生之危害及犯後態度等一切情
    狀，量處有期徒刑伍月。又被告行為後，刑法第四十一條業於九十年一月四日修
    正為「犯最重本刑為五年以下有期徒刑之物，而受六月以下有期徒刑或拘役之宣
    告，因身體、教育、職業、家庭之關係或其他正當事由，執行顯有困難者，得以
    一元以上三元以下折算一日，易科罰金。但確因不執行所宣告之刑，難收矯正之
    效或難以維持法秩序者，不在此限。」「併合處罰之數罪，均有前項情形，其應
    執行之刑逾六月者，亦同。」並於同年月十日公佈施行，於同年月十二日生效，
    比較新舊法之規定，以變更後之新法對被告有利，依刑法第二條第一項前段之規
    定，自應適用裁判時之新法。對上述所處之刑，諭知易科罰金之折算標準，以示
    懲戒。
據上論斷，應依刑事訴訟法第三百六十九條第一項前段、第三百六十四條、第三百四
十三條、第二百九十九條第一項前段，刑法第二條第一項前段、第二百十六條、第二
百十條、第二百十四條、第五十五條、第四十一條第一項前段，罰金罰鍰提高標準條
例第一條前段、第二條，判決如主文。
中      華      民      國    九十二    年      四      月      十五    日
                              臺灣高等法院刑事第二庭
                                  審判長法  官  蔡  長  溪
                                        法  官  林  俊  益
                                        法  官  楊  貴  志
右正本證明與原本無異。
如不服本判決，應於收受送達後十日內向本院提出上訴書狀，其未敘述上訴之理由者
並得於提起上訴後十日內向本院補提理由書（均須按他造當事人之人數附繕本）。
                                        書記官  胡      儀
中      華      民      國    九十二    年      四      月      十六    日
附錄：本案論罪科刑法條全文
中華民國刑法第二百一十六條
 (行使偽造變造或登載不實之文書罪)
行使第二百十條至第二百十五條之文書者，依偽造、變造文書或登載不實
事項或使登載不實事項之規定處斷。
中華民國刑法第二百一十條
 (偽造變造私文書罪)
偽造、變造私文書，足以生損害於公眾或他人者，處五年以下有期徒刑。
中華民國刑法第二百一十四條
 (使公務員登載不實罪)
明知為不實之事項，而使公務員登載於職務上所掌之公文書，足以生損害
於公眾或他人者，處三年以下有期徒刑、拘役或五百元以下罰金。


司法院資訊處製作；財團法人民間司法改革基金會備份。
